【裁判字號】    97,訴,114
【裁判日期】    970122
【裁判案由】    違反毒品危害防制條例
【裁判全文】
臺灣彰化地方法院刑事判決              96年度訴字第2009號
公  訴  人  臺灣彰化地方法院檢察署檢察官
被      告  甲○○
上列被告因違反毒品危害防制條例案件，經檢察官提起公訴（96
年度毒偵字第4711號、第6281號、第5385號），本院逕以簡式審
判程序判決如下：
    主  文
甲○○所犯如附表所示之罪，應處如附表所示之刑。應執行有期
徒刑壹年壹月。
    犯罪事實及理由
一、犯罪事實部分：
    甲○○前曾於民國95年間，因施用毒品案件，經本院以95年
    度訴字第868 號，判處有期徒刑1 年確定；又於同年間，因
    施用毒品案件，經本院以95年度訴字第1438號，判處有期徒
    刑8 月確定，前開2 案嗣後並經本院以96年度聲減字第1611
    號裁定，減刑後定應執行有期徒刑10月確定，入監執行後，
    於96年8 月2 日執行完畢。其另於90年間，因施用毒品案件
    ，經本院以90年度毒聲字第3340號裁定，送觀察勒戒後，認
    無繼續施用毒品之傾向，於90年11月6 日執行完畢釋放。詎
    其於前開觀察勒戒執行完畢釋放後，且於5 年內之92年間，
    即再因施用第一級毒品案件，經本院以92年度訴字第1284號
    ，判處有期徒刑8 月確定後，復分別基於施用第一級毒品海
    洛因，及基於同時施用第一級毒品海洛因與第二級毒品甲基
    安非他命之各別犯意，於附表所示之時間、地點，分別以附
    表所示之施用方式，單獨施用第一級毒品海洛因各1 次及同
    時施用第一級毒品海洛因及第二級毒品甲基安非他命 1次。
    嗣因附表所示之查獲經過始查知上情。
二、被告甲○○於本院準備程序中，就上揭犯罪事實均為有罪之
    陳述，且所犯係死刑、無期徒刑、最輕本刑為3 年以上有期
    徒刑以外之罪，經本院合議庭依刑事訴訟法第273 條之1 第
    1 項之規定，裁定由受命法官1 人獨任進行簡式審判程序。
三、本案證據：
    (一)彰化縣警察局彰化分局96年8 月21日委託檢驗尿液代號與
      真實姓名對照認證單1 紙（見彰警分偵字第0960025355號
      警卷）。
    (二)詮昕科技股份有限公司96年9 月5 日濫用藥物尿液檢驗報
      告1 紙（見同上警卷）。
    (三)應受尿液採驗人尿液檢體採集送驗紀錄表2 紙（見96年度
      毒偵字第5385號卷第10頁至第11頁）。
    (四)詮昕科技股份有限公司96年9 月17日濫用藥物尿液檢驗報
      告2紙（見同上偵卷第8頁至第9頁）。
    (五)應受尿液採驗人尿液檢體採集送驗紀錄表1 紙。（見彰警
      分偵字第0960034507號警卷）。
    (六)詮昕科技股份有限公司96年11月9 日濫用藥物尿液檢驗報
      告1紙（見同上警卷）。
    (七)96年10月31日警詢筆錄。
    (八)被告於本院之自白。
    (九)臺灣高等法院被告前案紀錄表。
四、按觀察、勒戒或強制戒治執行完畢釋放後， 5年內再犯毒品
    危害防制條例第10條之罪，即應直接依法追訴判決，固毋庸
    再行該條例針對「初犯」所規定之觀察、勒戒或強制戒治等
    治療程序，然若係於觀察、勒戒或強制戒治執行完畢釋放後
    ，5年後再犯第10條之罪者，則應重新依該條例第20條第1項
    、第2 項關於「初犯」之規定，先行送觀察、勒戒，並依其
    觀察、勒戒結果有無繼續施用毒品傾向，以定其是否施以強
    制戒治之治療程序，再於上開治療程序執行完畢後始由檢察
    官為不起訴處分，而非直接加以追訴處罰，此觀諸現行生效
    施行之毒品危害防制條例（於92年7月9日修正公布、自93年
    1月9日施行）第20條、第23條之規定甚明。而考諸前開毒品
    危害防制條例之修正理由主要係認觀察、勒戒或強制戒治後
    5 年後再犯者，顯見前所實施之觀察、勒戒或強制戒治已足
    以遮斷其施用毒品之癮，為期自新及協助其斷除毒癮，對此
    5年後再犯者仍適用初犯之規定（即該條例第20條第3項之規
    定），即先經觀察、勒戒、強制戒治之程序【見該條例第20
    條修法理由5第3項修正理由(二)】，且為配合簡化施用毒品犯
    之刑事處遇程序，並鑑於經觀察、勒戒或強制戒治執行完畢
    釋放後 5年內再犯者，其再犯率甚高，原據以實施之觀察勒
    戒及強制戒治既已無法收其實效，自應施以刑事處遇【見該
    條例第23條修正理由三(二)】，凡此俱見現行毒品危害防制條
    例於修正時刪除修正前二犯及三犯之規定，一改修法前繁雜
    之處遇程序，僅將施用毒品犯簡化區分為初犯、再犯外，並
    認施用毒品者係屬病患性犯人，以觀察、勒戒戒除其身癮，
    併以強制戒治方式祛除心癮之措施。由是觀之，現行毒品危
    害防制條例仍採「刑罰處遇程序」與「治療之保安處分程序
    」二者併行之方式，並將施用毒品者區分為「初犯」與「再
    犯」之不同，詳言之，倘毒品施用者係前經觀察、勒戒或強
    制戒制等治療程序執行完畢 5年後，始再施用毒品之「初犯
    」，因認前所執行之觀察、勒戒或強制戒治足收戒除毒癮之
    效，自應重新先經觀察、勒戒或強制戒治等治療程序，並於
    治療程序執行完畢後由檢察官直接為不起訴處分，毋庸對之
    追訴處罰，反觀，在「再犯」之情形，因其先前所為治療程
    序顯未能收祛除毒癮之實效，且考量施用毒品者之再犯率偏
    高，乃簡化其刑事處遇程序，而對之直接追訴處罰，不再施
    以保安處分之治療程序，是現行毒品危害防制條例所採「初
    犯」與「再犯」之界分，已揚棄過去修正前毒品危害防制條
    例所採一、二、三犯之判斷標準及處遇程序，且側重於觀察
    、勒戒或強制戒治等治療程序是否確實收其成效。因之，對
    於所謂「初犯」與「再犯」之區別，除應視其是否於觀察、
    勒戒或強制戒治執行完畢釋放後， 5年後再犯者外，尚應兼
    顧其前次所施予觀察、勒戒、強制戒治程序之成效以資判斷
    ，如此方能貫徹現行毒品危害防制條例之修正立法意旨，且
    細繹現行毒品危害防制條例第20條、第23條之立法理由可知
    ，所謂「再犯」應係指依該條例規定執行觀察、勒戒、強制
    戒治完畢釋放，再犯施用毒品罪者均屬之（見該條例第20條
    修法理由二後段），是對於現行毒品危害防制條例第20條第
    3項規定「觀察、勒戒或強制戒治執行完畢後， 5年後再犯」
    之解釋，自應限於該施用毒品之行為人於觀察、勒戒或強制
    戒治執行完畢後 5年內均未再有任何施用毒品之犯行，始足
    當之，茍其施用毒品之犯行，前經觀察、勒戒或強制戒治執
    行完畢後， 5年內曾因再犯施用第一、二級毒品之行為，而
    經法院判處刑罰之處遇程序確定者，縱其係於觀察、勒戒或
    強制戒治執行完畢 5年後復為施用毒品者（即修正前毒品危
    害防制條例所稱之三犯或三犯以上），因其於治療程序之保
    安處分執行完畢 5年內，既仍有繼續施用毒品之犯行，即難
    認前所執行之治療程序有何戒除其身心毒癮之成效可言，自
    不得僅憑該次施用毒品犯行係在前次執行治療程序之保安處
    分完畢後， 5年後再犯一端，即依現行毒品危害防制條例第
    20條第3項規定，逕認為「初犯」，而適用同條第 1、2項之
    觀察、勒戒或強制戒治等治療程序，否則無異使接受治療程
    序執行成效不彰，而屢犯施用毒品罪之行為人，僅因其施用
    毒品行為與前次觀察、勒戒或強制戒治完畢之時間相距已逾
    5 年，反得循初犯之保安處分程序，獲邀寬典，不啻與前揭
    毒品危害防制條例之修法初衷背道而馳，是就此情形，仍應
    認屬「再犯」之範疇，直接適用刑事刑罰處遇之程序，始符
    修法之本旨。查本件被告前曾因施用毒品案件，經執行觀察
    勒戒，於90年11月6 日執行完畢釋放。惟其於92年間，即再
    因施用第一級毒品案件，經本院以92年度訴字第1284號，判
    處有期徒刑8 月確定後等情，有臺灣高等法院被告前案紀錄
    表存卷可參，而被告本案上開施用第一級毒品海洛因及第二
    級毒品甲基安非他命之犯行，雖均係在前次觀察勒戒執行完
    畢5 年後所犯，惟被告於上開觀察勒戒執行完畢5 年內，曾
    再犯施用第一級毒品之罪經法院宣示判決並確定，已詳述如
    前，顯見其並非於觀察勒戒執行完畢後5 年內均無任何施用
    毒品之犯行，且其既已於觀察勒戒執行完畢5 年內再犯施用
    第一級毒品之罪，已符合毒品危害防制條第23條第2 項之所
    定之追訴要件，揆諸前開毒品危害防制條例條文及說明，被
    告所為本件施用第一級毒品海洛因，及同時施用第一級毒品
    海洛因與第二級毒品甲基安非他命之犯行，即均無「初犯」
    規定之適用，自均毋須再重新施予觀察、勒戒或強制戒制之
    處遇程序，而應直接訴追處罰。
五、應依刑事訴訟法第273條之1第1項、第 299條第1項前段、第
    310條之2、第454條第1項，毒品危害防制條例第 10條第1項
    、第2 項，刑法第11條前段、第55條、第47條第1 項、第62
    條前段、第51條第5 款，判決如主文。
六、如不服本判決，應於判決送達後10日內，向本院提出上訴狀
    （須附繕本），上訴於臺灣高等法院臺中分院。
本案經檢察官張尹敏到庭執行職務。
中    華    民    國    97    年    1     月    22    日
                  刑事第五庭    法  官  簡婉倫
以上正本證明與原本無異。
如不服本判決，應於判決送達後10日內，向本院提出上訴書狀，
上訴書狀應「敘述具體上訴理由」，並按他造當事人之人數附繕
本。「切勿逕送上級法院」。
中    華    民    國    97    年    1     月    22    日
                                書記官
附錄本案論罪科刑法條
毒品危害防制條例第10條
施用第一級毒品者，處 6 月以上 5 年以下有期徒刑。
施用第二級毒品者，處 3 年以下有期徒刑。
附表
┌─┬────┬───────┬───────┬───────────────┬───────────┐
│編│ 時  間 │  地      點  │  施 用 方 式 │     查    獲    經    過     │   應 處 之 罪 刑 及  │
│號│        │              │              │                              │                      │
├─┼────┼───────┼───────┼───────────────┼───────────┤
│1 │96年8 月│彰化縣彰化市一│以將海洛因及甲│嗣於96年8 月21日凌晨2 時20分許│甲○○施用第一級毒品，│
│  │20日晚上│德南路212 號住│基安非他命同時│，在彰化縣芬園鄉○○村○○路4 │累犯，處有期徒刑玖月  │
│  │6時許   │處內          │摻在香煙內燒烤│段337 號前，因警見其行蹤可疑，│                      │
│  │        │              │吸煙方式      │且盤查時懷疑其有施用毒品嫌疑，│                      │
│  │        │              │              │即於甲○○同意後採尿檢驗，檢驗│                      │
│  │        │              │              │結果呈海洛因及甲基安非他命陽性│                      │
│  │        │              │              │反應                          │                      │
├─┼────┼───────┼───────┼───────────────┼───────────┤
│2 │96年8 月│彰化縣彰化市一│以將海洛因摻入│嗣於96年8 月31日，因屬警局行方│甲○○施用第一級毒品，│
│  │31日上午│德南路212 號住│香煙內燒烤吸煙│不明列管毒品人口，至警局接受尿│累犯，處有期徒刑柒月；│
│  │9時許   │處內          │方式          │液採驗，原雖否認有施用海洛因犯│                      │
│  │        │              │              │行，惟經警採尿送驗後，呈嗎啡陽│                      │
│  │        │              │              │性反應                        │                      │
├─┼────┼───────┼───────┼───────────────┼───────────┤
│3 │96年10月│彰化縣彰化市一│以將海洛因摻入│嗣於96年10月31日晚上7 時5 分，│甲○○施用第一級毒品，│
│  │29日下午│德南路212 號住│香煙內燒烤吸煙│因係列管毒品人口，至警局接受採│累犯，處有期徒刑陸月  │
│  │5時許   │處內          │方式          │尿，即於左列施用海洛因犯罪未為│                      │
│  │        │              │              │有偵查權限之機關發覺前，主動向│                      │
│  │        │              │              │員警自首前開犯行，而接受裁判，│                      │
│  │        │              │              │且自願經警採尿送驗後，呈嗎啡陽│                      │
│  │        │              │              │性反應                        │                      │
└─┴────┴───────┴───────┴───────────────┴───────────┘


司法院資訊處製作；財團法人民間司法改革基金會備份。
